【裁判字號】    91,訴,1248
【裁判日期】    920124
【裁判案由】    詐欺等
【裁判全文】
臺灣高雄地方法院刑事判決                        九十一年度訴字第一二四八號
    公  訴  人  臺灣高雄地方法院檢察署檢察官
    被      告  丙○○  女三十.
    被      告  庚○○  男三十.
    共      同
    選任辯護人  孫嘉男律師
右列被告因偽造文書等案件，經檢察官提起公訴（九十一年度偵字第七三四六號），
本院判決如左：
    主  文
丙○○連續行使偽造私文書，足以生損害於他人，處有期徒刑拾月。
庚○○無罪。
    事  實
一、丙○○、庚○○二人係夫妻關係，由丙○○出面召集己○○、謝美鈴、孫麗貴、
    許秀鳳、朱春吉等人參加於民國八十八年六月間召集每會新台幣（下同）之互助
    會，並以庚○○之名義擔任會首，該會會員連同會首共計五十三會，採內標制（
    即得標之死會會員每月應繳前揭固定金額，未得標之活會會員則繳交扣除得標利
    息後之金額），會期自八十八年六月二日起至九十一年十二月一日止，其間每月
    一日在庚○○住所即高雄縣鳳山市○○街四十二號開標，欲標會者須以標單填寫
    姓名及金額，由丙○○負責主持開標事宜。詎丙○○基於意圖為自己不法所有及
    行使偽造準私文書之概括犯意，利用會員未全數到場競標，於八十八年二月間起
    至同年六月間止，即第十一會、十三會、第十五會時，先後冒用許秀鳳名義二次
    、朱春吉名義一次，書寫載有競標利息三千六百元之標單（未據扣案），且在不
    詳時間，亦偽造吳佳鈴名義載有不詳數額競標利息之標單參與競標而行使之，得
    標後即由丙○○據以向各該民間互助會之活會會員收取會款，足以生損害於許秀
    鳳、朱春吉、吳佳鈴等人及其他競標時仍為活會之會員，致各該民間互助會之活
    會會員陷於錯誤而交付會款，共計詐得七十二萬三千二百元以上之金額（計算方
    式為扣除死會，包括遭冒標之人之活會數乘以六千四百元，至於冒標吳佳鈴部分
    因冒標時間及競標利息均不詳，故無法計算詐得之金額）。嗣於九十年十二月一
    日，丙○○所召集之民間互助會無故止會，經結算結果發現剩餘會數與活會數目
    不符，始知上情。丙○○復承上揭詐欺犯意，明知前開互助會進行已有困難，經
    濟陷於困境，無法週轉，復於九十年四月起，又於上址，亦以庚○○名義擔任會
    首招募每會一萬元之互助會，會期自九十年四月二十日起至九十二年五月二十日
    止，採內標制，每月二十日標會，然丙○○明知謝美鈴、陳惠美並未同意參加該
    互助會，而虛列陳惠美、謝美鈴二人各參加一會，致使己○○等會員，誤以為謝
    美鈴及陳惠美確實加入該互助會，嚴重影響其餘會員之風險評估，丙○○因此詐
    取首會會款共計二十八萬元（計算方式為總會員三十二會扣除丙○○參加二會及
    虛列之會員應繳之會款），嗣於九十年十一月間丙○○宣告止會，經會員訪查，
    始查知前情。
二、案經己○○、謝美鈴訴由臺灣高雄地方法院檢察署檢察官偵查起訴。
    理  由
壹、有罪部分：
一、訊據被告丙○○對於召集右開二組互助會，再於標單上偽造許秀鳳及朱春吉之署
    名及標金，並據以行使提出競標等情均供承不諱，核與告訴人己○○、謝美鈴於
    警偵訊中及本院審理時指訴情節相符，復有證人許秀鳳於警訊中證述綦詳，另有
    上開互助會會單影本二紙及被告丙○○坦承確有冒標情事之錄音帶及譯文各一份
    在卷可按，堪認被告丙○○之自白核與事實相符，堪信為真實，自得採為論罪之
    依據。惟被告丙○○矢口否認有冒標吳佳鈴及未經同意虛列陳惠美及謝美鈴等人
    頭會員之情事，辯稱：吳佳鈴係自己同意借其一會標取，至於陳惠美及謝美鈴係
    告訴人己○○之朋友，會錢亦是己○○所代繳，故上開二人確有參加互助會等語
    。經查：右揭事實業據證人吳佳鈴於本院審理時到庭證述並未曾同意借活會供被
    告標取等語（參見本院九十一年九月十七日審判筆錄），且於偵訊時證述被告丙○○有向其坦承確有冒用其名義標取一會等語（參見偵查卷第九頁），另被告供
    述證人吳佳鈴同意其標取一會時，尚有告訴人己○○及其他人在場等情，然此為
    告訴人己○○否認，且被告亦無提供其他當時在場之證人，以供查證。此外，告
    訴人謝美鈴亦於警偵訊均供述並未參加被告丙○○所召集之九十年四月二十日起
    至九十二年五月二十日止之互助會（參見偵查卷第三十四頁反面），復有存證信
    函一紙附卷足憑，另一會員陳惠美，業據告訴人己○○指述並未參加系爭互助會
    ，而依民法第七百零九條之三規定，合會會單上應載明全體會員之姓名、住址、
    及電話號碼，並由全體簽名，由會首保存並製作繕本，今本件被告丙○○就互助
    會會員陳惠美之年籍資料均未記載，且該互助會既係被告丙○○所召集，對於互
    助會之成員，衡諸常理，應係被告丙○○最為孰悉，被告丙○○卻均無法提出陳
    惠美正確年籍，供本院傳訊查明其人是否確有參加互助會，又告訴人己○○亦否
    認該會員係其介紹，並且未代繳陳惠美會款等情，而被告亦無法提出陳惠美之會
    款係由告訴人己○○所繳納之證明，是以，被告上開所辯，應屬事後卸責之詞，
    不足採信。本件事證已臻明確，被告丙○○右揭犯行均堪認定。
二、按我國民間互助會，係由會首招募會員參加所組成，每於標會時，通常由欲標取
    會款之會員，在空白紙條上，或僅書立其姓名、綽號及數字者，甚或祗書寫數字
    而未書立其姓名、綽號，另以上開言詞等方法表示係何會員所出具者，則依習慣
    或特約均足以辨明係該會員以所書寫數字為標息金額參加競標之標單，自應以私
    文書論（最高法院八十九年度台上字第一三一九號判決意旨參照）。核被告丙○○於標單上偽造甲○○、許秀鳳、朱春吉之署名及標金，偽造標單，並據以行使
    ，提出競標，足生損害於被偽造會員及其他活會會員，進而詐取他人財物之所為
    ，均係犯刑法第三百三十九條第一項之詐欺取財罪、第二百十六條、第二百二十
    條第一項、第二百十條之行使偽造準私文書罪，又被告其偽造署押行為，為偽造
    私文書之部分行為及偽造私文書之低度行為，復為行使之高度行為所吸收，均不
    另論罪。被告每次偽造標單後向多數活會會員詐取財物，侵害多數人法益，係一
    行為觸犯數個相同詐欺取財罪名，為同種想像競合犯，應依刑法第五十五條之規
    定，從一重處斷論以詐欺取財罪；被告丙○○為有權制作會單之人，虛列謝美鈴
    、陳惠美之人頭會員參與合會，使其他會員產生誤信，藉此詐取首會會款，核其
    所為，係犯刑法三百三十九條第一項之詐欺取財罪，被告向多數活會會員詐取財
    物，侵害多數人法益，係一行為觸犯數個相同詐欺取財罪名，為同種想像競合犯
    ，應依刑法第五十五條之規定，從一重處斷。被告上開所犯行使偽造準私文書及
    詐欺取財等犯行，均時間緊接，所犯係構成要件相同之罪，顯均係基於概括犯意
    反覆為之，均應依連續犯之規定，分別以一罪論，並加重其刑。被告所犯行使偽
    造準私文書及詐欺取財二罪間，有方法結果之牽連關係，為牽連犯，應依刑法第
    五十五條之規定，從一重之行使偽造準私文書罪處斷。公訴人雖未就被告丙○○
    於九十年四月間所召集互助會有詐欺首會會款之犯行起訴，惟此部分與起訴部分
    有裁判上一罪之關係，已如前述，本院自得一併審酌，併此敘明。另公訴人就被
    告丙○○於第二會虛列人頭會員之行為，依其起訴事實欄所載似有認為尚涉有偽
    造文書罪嫌，然被告丙○○本為系爭互助會負責之人，依民間互助會之慣例，係
    屬有權制作互助會會單之人，按「刑法二百十條之偽造私文書罪，以無制作權人
    而捏造他人名義制作該文書為構成要件，如行為人對於此種文書本有制作權，縱
    令其制作之內容虛偽，且涉及他人之權利，除合於同法第二百十五條之規定，應
    依該條處罰外，尚難論以首開法條之罪」，最高法院三十一年上字第二一二四號
    判例意旨可資參照，依前開判例，被告丙○○於互助會會單虛列人頭會員之行為
    ，尚與刑法偽造私文書罪之構成要件有間（高等法院八十八年度上訴字第九八二
    號判決亦同此見解），惟公訴人認此部分與上開論罪科刑部分有連續犯之裁判上
    一罪關係，爰不另為無罪之諭知。爰審酌民眾參與民間互助會，多為儲蓄或在有
    急需時得藉此籌措財源，被告丙○○為圖己利，竟多次冒用會員名義偽造載有競
    標利息之標單參與競標或虛列人頭會員，詐取會款，致告訴人己○○、謝美鈴等
    人受有不貲之損害，並因此使多數活會會員多年省吃儉用之辛苦血汗錢，血本無
    歸，許多家庭並因而陷入愁雲慘霧中，及事後尚未與告訴人等達成和解等一切情
    狀，量處如主文所示之刑。至供被告犯罪所用之冒用他人名義之標單，衡以一般
    民間互助會習慣，標單通常於開標後即丟棄，是該標單應已滅失，而其上偽造之
    「甲○○」、「許秀鳳」、「朱春吉」署押，爰不另為沒收之諭知。
三、公訴人另認被告丙○○亦涉嫌冒標活會會員孫麗貴、林秋月、吳素珍之犯行，惟
    查，被告丙○○堅決否認有冒標上開活會會員，且依告訴人己○○於本院審理時
    即明白陳述孫麗貴已自行標取一會，現已死會等語，而依互助會會單所載，孫麗
    貴僅參加系爭互助會一會，孫麗貴既已標取，被告丙○○即不可能再行冒用其名
    義參與競標，而告訴人己○○、謝美鈴均未指述被告丙○○有冒標林秋月、吳素
    珍等之行為，僅戊○○一人於警偵訊中陳述被告有冒標孫麗貴、林秋月、吳素珍
    等人，然戊○○於警偵訊時並未具結，並經本院傳喚亦均未到庭，且其證述之依
    據乃係被告丙○○於止會協調時之錄音帶為憑，惟依錄音帶之譯文，被告丙○○
    並未坦承有冒標林秋月、吳素珍等人，此有上開譯文一份在卷可稽，此外，亦查
    無其他證據足證被告有冒標孫麗貴、林秋月、吳素珍之行為，公訴意旨此之所指
    ，容有誤會，然因公訴意旨認此部分與前開論罪科刑部分有裁判上一罪之關係，
    爰不另為無罪之諭知。
貳、無罪部分
一、公訴意旨略以：被告庚○○與丙○○為夫妻關係，明知自己無支付能力，遂基於
    意圖為自己不法所有之犯意聯絡，由丙○○以被告庚○○之名義，於八十八年六
    月二日至九十一年十二月一日止，在其住所高雄縣鳳山市○○街四十二號，招集
    民間互助會五十三會，每會一萬元，採內標制，由被告庚○○收取會款。會期間
    ，被告庚○○竟連續未經會員孫麗貴、甲○○、林秋月、許秀鳳、朱春吉、吳素
    珍之同意，冒用渠等名義填寫標單投標得標，致使不知情之會員，被詐騙繳納活
    會會款，後因被告庚○○再無能力繳納冒標會款，而於九十年十二月一日宣告止
    會；另於九十年四月廿日起至九十二年五月廿日止，再招集三十二會，每會一萬
    元，明知陳惠美、謝美鈴均未入會，庚○○夫婦竟冒用該二人名義入會，足生損
    害陳惠美、謝美鈴，因認被告庚○○與丙○○共犯刑法詐欺及偽造文書罪嫌。
二、按犯罪事實應依證據證據認定之，無證據不得推定其犯罪事實，刑事訴訟法第一
    百五十四條定有明文。又事實之認定，應憑證據，如未能發現相當證據，或證據
    不足以證明，自不能以推測或擬制之方法，為裁判基礎（最高法院四十年台上字
    第八六號判例參照）；而告訴人之告訴，係以使被告受刑事訴追為目的，是其陳
    述是否與事實相符，仍應調查其他證據以資審認（最高法院五十二年台上字第一
    三００號判例參照），易言之，即藉由補強證據之存在，以增強或擔保告訴人陳
    述之證明力（最高法院八十七年度台上字第二一七六號判決要旨參照）。且認定
    犯罪事實所憑之證據，雖不以直接證據為限，間接證據亦包括在內，然無論直接
    證據或間接證據，其為訴訟上之證明，須於通常一般之人均不致有所懷疑，而得
    確信其為真實之程度者，始得據為有罪之認定，倘其證明尚未達此一程度，而有
    合理之懷疑存在而無從使事實審法院得有罪之確信時，即應由法院為諭知被告無
    罪之判決（最高法院七十六年台上字第四九八六號判例參照）。
三、本件公訴人認被告庚○○與丙○○共犯上開犯行，無非係以被告庚○○與丙○○
    為夫妻，且被告庚○○亦有參與上開互助會之會務等為據，訊據被告庚○○堅決
    否認有何偽造文書及詐欺之犯行，辯稱：系爭互助會均係由丙○○在處理，伊並
    不知情，等到丙○○無力承擔，伊才出面協助處理等語。經查：
    （一）上開系爭二會互助會均係丙○○以庚○○名義召集，並由丙○○主持開標
          事宜等情，業據丙○○於警訊及本院審理時供承在卷（警卷第十九頁及本
          院九十一年六月六日審判筆錄），而告訴人己○○亦於本院審理時供述開
          會時庚○○並未在現場，且會錢亦係丙○○收取等語（參見本院九十一年
          九月十七日審判筆錄），另證人甲○○亦到庭證述會錢係由母親轉交給吳
          姬尤，而被告庚○○在家代收等情（參見本院九十一年九月十七日審判筆
          錄），而證人即甲○○之母親乙○○亦到庭證述主持開會係丙○○等語（
          參見本院九十一年十月十五日審判筆錄），此外，證人丁○○亦證述開會
          均由丙○○主持等語（參見本院九十一年十月十五日審判筆錄），綜上所
          述，足認系爭互助會確由丙○○所主持。
    （二）次查，依告訴人所提止會協調會之錄音譯文，被告庚○○對於系爭互助會
          活死會之情形均不了解，此可從被告庚○○在會中詢問丙○○死會幾會，
          活會幾會等語（參見偵查卷第十九頁）可得而知，此外，公訴人亦無證明
          被告庚○○有參與互助會開標等事務，縱會員自行將會款送交至家中由被
          告庚○○代收，乃係基於夫妻日常家務代理之行為，客觀上自難遽以被告
          庚○○與丙○○為夫妻關係即進一步推論被告庚○○於代收會款之時，與
          丙○○有何共同施用詐術之行為，而使告訴人等因此陷於錯誤，此外，系
          爭互助會止會後，被告庚○○雖有協調互助會活會會員清償事宜，然被告
          庚○○是否有與丙○○共犯上開犯行，應視被告庚○○是否知悉丙○○有
          虛列人頭會員或冒標之行為，並進而與之犯意聯絡或行為分擔，而非以事
          後丙○○止會後，被告庚○○是否有參與清償事宜為斷，況且丙○○為被
          告庚○○之妻子，被告庚○○替妻子清償債務乃現今社會一般人之通常觀
          念，自不得以被告庚○○清償丙○○之債務，即認二者有共犯關係，被告
          庚○○於協調會願意將自己所得清償上開債務之行為（參見偵查卷第二十
          二頁），反而益證被告庚○○並無為自己不法所有之意圖。
四、綜上所述，被告庚○○既未參與本件互助會之會務，自不能僅以被告庚○○與丙○○為夫妻關係，即率而認定被告庚○○與丙○○共同參與偽造文書、詐欺之犯
    行，依公訴人所舉卷內之證據尚不足使本院達被告有罪之確信，亦即被告庚○○
    是否與丙○○有上開犯行之犯意聯絡及行為分擔，仍有合理之懷疑存在。此外，
    本院復查無其他積極證據足資證明被告庚○○確有公訴人所指之犯行，其犯罪即
    屬不能證明，揆諸首開規定及說明，並本於無罪推定之法治國家基本原則，自應
    由本院為無罪之諭知。
據上論斷，應依刑事訴訟法第二百九十九條第一項前段、第三百零一條第一項，刑法
第五十六條、第二百十六條、第二百十條、第三百三十九條第一項、第五十五條，罰
金罰鍰提高標準條例第一條前段，判決如主文。
本案經檢察官吳傑人到庭執行職務。
中      華      民      國      九十二    年     一    月    二十四     日
                                  臺灣高雄地方法院刑事庭
                                      法  官  廖建瑜
右正本證明與原本無異。
如不服本判決，應於判決送達後十日內，向本院提出上訴狀。
                                書記官    王翌翔
中      華      民      國      九十二    年     一    月    二十四     日


司法院資訊處製作；財團法人民間司法改革基金會備份。
